ACORDAO-COMPLETO-2431467

ACÓRDÃO 719/2021 ATA 10/2021 - PLENÁRIO

VISTOS, relatados e discutidos estes autos em que se aprecia representação formulada pelo Procurador do Ministério Público junto ao TCU (MP/TCU) , Marinus Eduardo De Vries Marsico, a respeito de indícios de irregularidades em operações financeiras realizadas entre o Banco do Brasil e grupos privados controladores da empresa operadora de telefonia Oi S/A. (Antiga Telemar Norte Leste S/A.) , especialmente a partir de 2008, ano da aquisição da companhia Brasil Telecom S/A. (peça 2) ;
ACORDAM os Ministros do Tribunal de Contas da União, reunidos em Sessão do Plenário, diante das razões expostas pelo Relator, em:
9.1 conhecer da presente representação, satisfeitos os requisitos de admissibilidade previstos no art. 235 c/c o art. 237, inciso VII, do Regimento Interno deste Tribunal, c/c com o art. 103, § 1º, da Resolução TCU 259/2014, para, no mérito, considerá-la parcialmente procedente, nos termos do art. 43, inciso I, da Lei 8.443/92 c/c o art. 250, inciso II, do Regimento Interno/TCU;
9.2 determinar ao Banco do Brasil S.A., com fulcro no art. 250, II, do Regimento Interno do TCU, que encaminhe a este Tribunal informações atualizadas a respeito da situação de seus créditos junto às empresas do Grupo Oi, que se encontra em recuperação judicial desde 20/6/2016 até a presente data, bem como informar trimestralmente, a partir da notificação deste acórdão, a evolução da situação;
9.3 alertar à Secretaria de Controle Externo do Sistema Financeiro Nacional e dos Fundos de Pensão (SecexFinanças) para que, com fulcro no art. 241, I, do Regimento Interno do TCU, atue processo de acompanhamento a fim de verificar a evolução da situação dos créditos do Banco do Brasil junto às empresas do Grupo Oi, assim como as providências tomadas para reavê-los, por meio da análise da documentação a ser encaminhada pela entidade em cumprimento à determinação do item anterior;
9.4 encaminhar o presente acórdão ao Ministério Público junto ao TCU (MP/TCU) , ao Presidente do Banco do Brasil S.A., à Diretoria do Banco do Brasil, ao Conselho de Administração do Banco do Brasil, ao Conselho Fiscal do Banco do Brasil e à Diretoria de Gestão de Riscos do Banco do Brasil, destacando que o relatório e o voto que fundamentam a deliberação ora encaminhada podem ser acessados por meio do endereço www.tcu.gov.br/acordaos, e que, caso tenham interesse, o Tribunal pode encaminhar-lhes cópia desses documentos sem quaisquer custos;
9.5 arquivar o presente processo, com fundamento no art. 169, inciso II, do Regimento Interno do Tribunal.

Representação a respeito de possíveis irregularidades em operações financeiras realizadas entre o Banco do Brasil e grupos privados controladores da empresa operadora de telefonia Oi S/A. (Antiga Telemar Norte Leste S/A.), especialmente a partir de 2008, ano da aquisição, pela Oi, da companhia Brasil Telecom S/A.

Banco do Brasil S.A.

3. Representante: Procurador Marinus Eduardo De Vries Marsico.

13.1. Ministros presentes: Ana Arraes (Presidente), Walton Alencar Rodrigues, Benjamin Zymler, Augusto Nardes, Aroldo Cedraz, Raimundo Carreiro (Relator), Bruno Dantas e Jorge Oliveira.
13.2. Ministro-Substituto convocado: Marcos Bemquerer Costa.
13.3. Ministros-Substitutos presentes: Augusto Sherman Cavalcanti, André Luís de Carvalho e Weder de Oliveira.

RAIMUNDO CARREIRO

Adoto como parte deste Relatório a instrução elaborada por auditor da então Secretaria de Controle Externo da Fazenda Nacional (SecexFazenda) à peça 16, cuja proposta obteve a concordância do Diretor (peça 17) e do Secretário da Unidade Técnica (peça 18) :
"INTRODUÇÃO
1.	Trata-se de representação proposta por esta unidade técnica em razão de expediente (peça 1 e 2) encaminhado pelo Gabinete do Exmo. Sr. Marinus Eduardo de Vries Marsico, Procurador do Ministério Público junto ao Tribunal de Contas da União (MPjTCU) . 
2.	As informações contidas na peça 2 apresentam indícios de irregularidades em operações financeiras realizadas entre bancos públicos e grupos privados controladores da empresa operadora de telefonia Oi S/A. (Antiga Telemar Norte Leste S/A.) , especialmente a partir de 2008, ano da aquisição da companhia Brasil Telecom S/A.
3.	Este processo analisará especificamente a atuação do Banco do Brasil - BB com a empresa Oi S/A. Para tratar da atuação da Caixa Econômica foi aberto o TC Processo 029.602/2017-3, sendo ambos processos de competência da Secex-Fazenda. Cabe informar que a Secretaria de Controle Externo da Administração Indireta do Rio de Janeiro (Secex-Estatais) está analisando esse mesmo assunto relativamente à atuação do Banco Nacional de Desenvolvimento Econômico (BNDES) no bojo do TC Processo 022.543/2017-1, por ser este banco a ela jurisdicionado. 
4.	Importante destacar que a empresa Oi S/A emitiu Fato Relevante em 20 de junho de 2016, comunicando o pedido de recuperação judicial da companhia junto à justiça da comarca do Rio de Janeiro, tendo esta empresa acumulado à época o montante de R$ 65,4 bilhões em dívidas (peça 3) .
HISTÓRICO 
5.	O Parquet junto ao TCU provocou a atuação da Secex-Fazenda para avaliar a pertinência de se investigar as operações realizadas pela Caixa e pelo Banco do Brasil, jurisdicionados a essa Secretaria, junto à empresa Oi S/A, de modo a examinar se as operações foram embasadas em critérios técnicos e com informações fidedignas, considerando os riscos inerentes à concessão.
6.	Cabe destacar que a então 2º Secex (atual Secex-Fazenda) já analisou pormenorizadamente uma operação de crédito realizada pelo Banco do Brasil no montante de R$ 4,3 bilhões em Cédulas de Crédito Bancário à empresa Telemar Norte Leste S/A (atual Oi S.A.) para a aquisição do controle acionário da Brasil Telecom Participações S/A. Tal exame ocorreu em Representação proposta por esta Secretaria, no âmbito do TC  Processo 020.572/2008-0,  que resultou no Acórdão 1925/2011-TCU-Plenário, de 27/7/2011. Assim, como não foram identificadas irregularidades, foi determinado apenas a adoção de medidas para aprimoramento dos normativos internos desse Banco Federal.
7.	A partir dessas informações, a unidade instrutora propôs diligência ao BB, nos seguintes termos (peça 4) :
b.1) em relação ao financiamento concedido à Oi, objeto da auditoria no âmbito do TC  Processo 020.572/2008-0:
b.1.1) elaborar documento circunstanciado declarando a forma de administração do empréstimo, expondo como se deu o acompanhamento por parte do Banco do Brasil após a concessão dos recursos à empresa, considerando a dinâmica da evolução da situação econômico-financeira do conglomerado Oi, além de abordar detalhes a respeito da manutenção das garantias, especialmente no que se refere à manutenção das covenants;
	b.1.2) encaminhar cópia de pareceres técnicos e/ou jurídicos, além dos despachos e decisões emitidos pelo Banco do Brasil com vistas a resguardar os seus créditos perante a Oi;
	b.1.3) informar a situação atual dos créditos, especialmente quanto aos montantes em aberto, recebidos, ajuizados ou em outra situação, bem como sobre as provisões e baixas realizadas;  
	b.2) informar se ocorreram outras operações do Banco do Brasil com a empresa Oi S/A ou com qualquer de suas subsidiárias, grupo de "Empresas Oi" (Oi Móvel S.A., Telemar Norte Leste S.A., Copart 4 Participações S.A, Copart 5 Participações S.A., Portugal Telecom International Finance BV, Oi Brasil Holdings Coöperatief U.A., "Empresas Oi") ;
	b.3) outras informações e/ou documentos considerados relevantes para demonstrar a adequada gestão dos créditos do Banco do Brasil frente a empresa Oi S/A. 
8.	O Ministro-Relator, por meio de despacho (peça 6) , conheceu da presente representação e determinou a realização de diligência na forma acima proposta. 
EXAME TÉCNICO
9.	Em resposta à diligência promovida por esta Secretaria, por meio do Ofício (peça 7) , datado de 19/1/2018, a Entidade apresentou tempestivamente as informações e/ou esclarecimentos (peça 14) , após pedido de prorrogação de prazo para atendimento dessa medida saneadora.
10.	Antes de examinar a resposta do BB, serão tecidas algumas considerações acerca da exordial do Órgão Ministerial junto ao TCU (peça 2) . O Parquet começou a sua análise a partir da informação do pedido de recuperação judicial da Oi. Na sequência, fez um exame retrospectivo dos investimentos malsucedidos e das decisões administrativas equivocadas dessa empresa telefônica que teriam culminado na decretação de sua recuperação judicial, com uma dívida de R$ 64 bilhões. 
11.	No entanto, cabe destacar que o exame da presente representação será efetuado com base nas informações disponíveis à época na tomada de decisão do BB, ao realizar a operação de crédito, bem como das subsequentes repactuações contratuais efetuadas. Afinal, conforme será verificado no decorrer desta instrução, ao longo de boa parte da vigência da mencionada transação, não havia expectativas razoáveis acerca da descontinuidade da empresa Oi.  
12.	Retornando à diligencia efetuada, o Banco do Brasil, após mencionar a realização de uma fiscalização feita pelo Tribunal, elaborou, então, um arrazoado dos fatos relevantes ocorridos posteriormente à esse trabalho realizado pelo Tribunal acerca da operação em comento (peça 14, itens não digitalizáveis; nome do arquivo: 'Oi - Resposta ao Ofício - TCU (Assinada) -1') . 
13.	Dessa forma, considerando que, no TC Processo 020.572/2008-0 foi feito um exame detalhado da referida operação, sem identificação de irregularidades graves, a análise de mérito nesta Representação abrangerá tão somente os fatos ocorridos após a realização daquela fiscalização.
Informação prestada pelo BB (peça 14, itens não digitalizáveis; nome do arquivo: 'Oi - Resposta ao Ofício - TCU (Assinada) -1', p. 1, 2) 
14.	O BB afirmou que a operação foi aprovada em 25/5/2008, nas seguintes condições: valor do empréstimo de R$ 4,3 bilhões; liberação efetuada por meio de Cédulas de Crédito Bancário - CCB, na modalidade de capital de giro de longo prazo, pelo prazo total de 96 meses, com 24 meses de carência; pagamento por meio de sete parcelas anuais e consecutivas e encargos financeiros de CDI + 1,30% ao ano. Cabe destacar que essa operação tinha o objetivo de viabilizar sua estratégia de aquisição do controle do Grupo Brasil Telecom. 
15.	Na sequência, evidenciou que, após decorrido o período de carência, a Telemar efetuou o pagamento da 1ª e 2ª parcelas anuais, que venceram m 30/5/2010 e 30/5/2011, no valor de total de R$ 1.228.571.422,00. 
16.	Além disso, asseverou que, em março de 2011, a então Telemar pleiteou uma repactuação/alongamento da transação, sob o argumento de que o objetivo seria reduzir o endividamento de curto prazo. Esse pedido foi analisado na Nota Dicom-2011/432, de 15/6/2011, e na Súmula DICRE/GECAC/FEPRO 2011/0010479, de 24/05/2011 (peça 14; itens não digitalizáveis; nome do arquivo, respectivamente: 'Anexo 1 - NT 2011_0432Telemar Dicom SP CD 28.06.pdf' e 'Anexo 2 - 20180308-1903-20329-2862-1_DICREGECAC-GEPRO 20110010479.pdf') . Nesses pareceres, o Banco do Brasil fez uma nova análise pormenorizada da situação econômico-financeira da Telemar Norte Leste, da sua organização societária e da sua capacidade de honrar os seus créditos. Desse modo, cabe destacar os seguintes aspectos constantes da Nota Dicom-2011/432 (p. 4-8) :
·	internamente, o Banco atribuiu risco "A", bem como estabeleceu o limite de crédito de R$ 6 bilhões à Telemar. Destaca-se que o saldo devedor da referida transação, na data do parecer, era na ordem R$ 3,07 bilhões;
·	a Telemar possuía um rating AAA (bra) atribuído pela Fitch; Aaa, pela Moody's e brAAA, pela S&P;
·	depois da aquisição do controle do Grupo Brasil Telecom, o grupo apresentou um evolução favorável na sua condição econômico-financeira, com a relação Dívida Financeira Líquida/EBITDA, passando de 2,66 X, ao final de 2009, para 1,64 X, em dez./2010 e 1,56 X em mar./2011;
·	em março de 2011, concluiu uma movimentação societária. Assim, seria possibilitado o ingresso da Portugal Telecom em sua estrutura societária. Dessa forma, houve uma alocação de R$ 8,32 bilhões no Grupo. Desse valor, R$ 6 bilhões foram direcionados para a Telemar, acarretando um incremento líquido de R$ 4,3 bilhões no caixa da Companhia. Tal movimento societário estava alinhado com a perspectiva da Oi e da Portugal Telecom de se consolidarem como grande player global de telecomunicações;
·	em 24/5/2011, foi divulgado um Fato Relevante ao mercado acerca do estudo de uma reorganização societária, visando simplificar a sua estrutura atual. Assim, Brasil Telecom seria rebatizada de Oi S.A., com o controle acionário ficando com Telemar Participações. O mercado acionário recebeu a notícia de forma positiva, registrando significativa valorização;
·	no tocante ao plano de investimento da Oi, o plano de investimento previa um gasto entre R$ 5 e R$ 6 bilhões, que seriam financiado por um programa já contrato junto ao BNDES.  Assim, num primeiro momento, haveria um colchão de caixa da empresa em torno de R$ 10 bilhões, que seria reduzido para cerca de R$ 7 bilhões nos próximos anos, tendo em vista o objetivo do Grupo em carregar uma dívida bruta menor. Com efeito, tais ações reduzirão ainda mais o já então baixo risco de refinanciamento do Grupo, além da expectativa melhorarem o seu resultado financeiro;
·	o empréstimo do BB está entre as dívidas mais onerosas da Telemar, além de ter uma duration  residual baixa, de 2,5 anos aproximadamente. Assim, diante da situação favorável da Companhia, em que o caixa existente e sua geração são superiores ao mínimo para manutenção de suas atividades e investimento, a empresa solicitou a liquidação antecipada da operação, tendo em vista sua estratégia de redução do endividamento bruto, e, consequentemente das suas despesas financeiras. Alternativamente, sugeriu a possibilidade de repactuação da operação, desde que em condições mais aderentes à atual situação/estratégia da Empresa.
Análise 
17.	Na essência, esses foram os principais aspectos levados em consideração para a repactuação/alongamento da mencionada transação. Cabe destacar, primeiramente, ao consultar o rating informado Nota Dicom-2011/432, que as três maiores agências de classificação de risco internacionais atribuíram o grau máximo de investimento à Telemar, a partir de consulta da tabela de rating feita nos sites dessas agências. Com efeito, torna-se pertinente trazer a explicação contida no site da Fitch: 
"O Rating Nacional 'AAA' denota o mais alto rating atribuído pela Fitch em sua escala de Rating Nacional para aquele país. Este rating é atribuído a emissores ou obrigações que possuem a mais baixa expectativa de risco de inadimplência em relação a todos os outros emissores e obrigações no mesmo país".[grifo nosso] 
18.	Além desse fator, é importante destacar que os rearranjos societários engendrados pelo Grupo Telemar, pelo menos até aquele momento, trouxeram benefícios para a Companhia, uma vez que melhoraram os seus indicadores, notadamente, a relação Dívida Financeira Líquida/EBITDA, que caiu de 2,66, ao final de 2009, para 1,56, em mar/2011. Em termos de risco de crédito, esse é um dos indicadores mais importantes para se analisar. Sem adentrar em detalhes técnicos, esse indicador representa quantos exercícios seriam necessários para pagar a dívida, desconsiderando outros fatores, como os impostos. Assim, quanto menor, melhor. Apenas para fins comparativos, os covenants (cláusula contratual que, se descumprida, implica o vencimento antecipado da dívida) da operação em apreço estabeleceram que haveria o vencimento antecipado da dívida caso esse indicador se igualasse a '4'. Assim, considerando que indicador da Telemar estava em '1,56', a empresa detinha uma situação bastante confortável, sob esse aspecto.  
19.	Ademais, a companhia tinha uma situação financeira cômoda, com disponibilidade em caixa de R$ 10 bilhões, com expectativa de redução para R$ 7 bilhões, em face dos investimentos previstos. Destarte, como o valor emprestado pelo BB tinha um saldo devedor de na ordem R$ 3,07 bilhões, até a data dessa repactuação, esse valor em caixa da empresa seria mais que suficiente para a quitação do empréstimo em comento.  
20.	Desse modo, não havia nenhuma contraindicação para a repactuação/alongamento da referida transação. Assim, a decisão de repactuar a dívida estava no campo da discricionariedade dos gestores do BB, em um juízo de oportunidade e conveniência, ao qual não compete ao Tribunal apreciar, vez que não foi detectada nenhuma irregularidade. 
Informação prestada pelo BB (peça 14, itens não digitalizáveis; nome do arquivo: 'Oi - Resposta ao Ofício - TCU (Assinada) -1', p. 2, 3, 4 e 5) 
21.	Voltando à resposta do BB, a operação foi reestruturada de acordo com os seguintes parâmetros:
	Vencimento final
	30/5/2018

	Encargos financeiros
	I) De 30/5/2008 a 30/5/2011 - CDI + 1,30%;
II) De 31/5/2011 a 30/5/2014 - CDI + 1%;
III) De 31/5/2014 a 30/5/2018 - CDI + 1,83%;

	Forma de pagamento
	4 parcelas anuais e consecutivas com vencimento em 30/5/2015, 30/5/2016, 30/5/2017 e 30/5/2018

	Covenants
	Manter, durante a vigência do CCB e até o seu vencimento final, os seguintes índices financeiros, a serem apurados na Oi, após a reorganização societária:
a) EBITDA/despesas financeiras: igual ou superior a 1,75;
b) Dívida Bruta total/EBITDA: igual ou inferior a 4,0.

22.	O BB informou que, em 27/2/2012, foi aprovada pelos acionistas a reorganização societária do Grupo. Ao final do processo, foi feita uma análise técnica da empresa na Súmula DICRE/GECAC 2013/0009299, de 17/5/2013 (peça 14, itens não digitalizáveis: Anexo 3 - TELEMAR GRUPO - 2013.0009299.pdf) . Nessa análise, foi observado que o Grupo manteve uma boa situação econômico-financeira nos anos de 2011 e 2012.
23.	Em 2/10/2013, o Banco do Brasil asseverou que a Oi firmou um memorando de entendimentos para a união de sua atividade com o Grupo Portugal Telecom, o que geraria sinergias operacionais e financeiras, além de criar uma multinacional do setor telecomunicações. 
24.	Nesse cenário, noticiou ainda que o Grupo Telemar solicitou ao Banco a anuência ao processo de fusão (em razão de cláusula nesse sentido, prevista no contrato de empréstimo em epígrafe) e a ratificação dos covenants financeiros das CCBs, na apuração relativa ao mês 12/2013. 
25.	Na Súmula Dicre/Gealc/2014/3884, de 14/2/2014, (peça 14, itens não digitalizáveis; nome do arquivo: 'Anexo 4 - Telemar Grupo - Analise de projeto - 2014003884 e 2014003885.pdf' p. 3-10) , foi feita um exame pormenorizada da fusão. Nessa Súmula foram levantados alguns pontos negativos acerca desse processo societário, que merecem ser destacados:
·	Enquanto a OI tinha um rating de grau de investimento pelas agências internacionais de classificação de risco, a Portugal Telecom era classifica com grau especulativo;
·	Havia uma preocupação acerca do endividamento do grupo, após a fusão. O indicador Dívida líquida/Ebitda estimado pelas duas empresas seria 3,3, sendo que o limite é 4. No entanto, essa estimativa era vista com certa restrição pelo mercado e pelas agências de classificação de risco, que tinham perspectivas negativas para rating, após a fusão. O principal motivo dessa preocupação era o fato das dívidas dessa nova empresa ter o condão de limitar a capacidade de investimento da nova companhia. Assim, em uma avaliação preliminar, a S&P acreditava que deveria levar mais tempo para a entidade combinada apresentar métrica de proteção de crédito mais fortes que estavam amparando a perspectiva estável da empresa. 
26.	Como pontos positivos, foram elencados os seguintes aspectos (peça 14, itens não digitalizáveis; nome do arquivo: 'Oi - Resposta ao Ofício - TCU (Assinada) -1', p. 4) :
·	As expectativas de a Oi se beneficiar da expertise da Portugal Telecom em serviços quad-play (serviço que combina telefone fixo, móvel, internet e TV por assinatura) ;
·	Expressividade e porte do novo grupo, com receitas totais de R$ 37,543 milhões e Ebitda estimada em 34%;
·	Projeção de fluxo de caixa combinado das companhias que demonstrou capacidade de pagamento para o endividamento, com boa posição de liquidez, com dívida alongada e amplo espectro de bancos financiadores. 
27.	Com efeito, na Súmula Dicre/Gealc/2014/3884, de 14/2/2014 (peça 14, itens não digitalizáveis; nome do arquivo: 'Anexo 4 - Telemar Grupo - Analise de projeto - 2014003884 e 2014003885.pdf') , em que pese os contrapontos levantados, houve a recomendação para o Banco do Brasil autorizar a fusão, pois entendia que a nova companhia ainda teria capacidade honrar as suas dívidas. No entanto, em face do endividamento combinado elevado, informou que vedou a utilização de R$ 900 milhões em limite crédito existente na Telemar. Assim, com o aval do BB, foi iniciado o processo de fusão. 
Análise
28.	De fato, a fusão empreendida aumentou o risco da operação, em face da dívida expressiva combinada das duas empresas, embora os indicadores estimados pelo Banco mostrassem que a nova empresa teria capacidade para pagar as suas dívidas. Assim, nesse momento, o BB poderia ter vetado a operação em razão de clausula contratual que lhe dava esse poder, em caso de fusão. No entanto, optou por aprovar a operação. 
29.	Nesse contexto, não se pode olvidar que o business de uma instituição financeira é obter lucro a partir da remuneração do seu capital emprestado. Ademais, para tal mister, é da essência desse tipo de negócio, a assunção de riscos, de acordo com os critérios estabelecidos pelo emprestador. Desse modo, no presente caso, o Banco do Brasil considerou, dentro do seu campo de discricionariedade, aceitável manter a operação com o risco que ora se apresentava. Ademais, em 14/2/2014, data da elaboração do parecer do BB acerca da fusão, apesar dos fatores negativos levantados no parecer, com as informações então disponíveis, não havia indicativo concreto de que a empresa poderia entrar em concordata dois anos depois. Portanto, mais uma vez, ante a não detecção de ilegalidades, tal decisão estava no âmbito do mérito administrativo da instituição financeira.  
Informação prestada pelo BB (peça 14, itens não digitalizáveis; nome do arquivo: 'Oi - Resposta ao Ofício - TCU (Assinada) - 1', p.  5-6) 
30.	O Banco asseverou que, até junho de 2014, a fusão estava ocorrendo dentro do esperado, e já havia acontecido o aumento de capital, bem como havia a aprovação dos órgãos reguladores do Brasil e de Portugal. No entanto, ainda segundo o BB, os rumos da transação começaram a se alterar a partir de junho de 2014, quando veio à tona a informação de que a Portugal Telecom tinha feito um investimento de ¿ 897 milhões em papéis comerciais da Rio Forte, holding do Grupo Espírito Santo em dificuldade financeira (valor que constituía os ativos para base de avaliação da Portugal Telecom) , fato que causou desgastes entre os acionistas dos Grupos. Com base nessa notícia, ainda de acordo com o BB, foi vedada a utilização da margem de limite de crédito disponível para o Grupo Portugal Telecom (GPT) .
31.	Assim, o Banco do Brasil alegou que, com o não pagamento pela Rio Forte, em julho de 2014, a participação da GPT foi reduzida de 37,4% para 25,6%, além da renúncia dos presidentes das empresas. Ainda segundo o BB, diante da inadimplência da Rio Forte, a Oi anunciou uma série de medidas, como a redução do endividamento e a intenção de alienação de participações detidas na África. 
32.	Ato contínuo, de acordo com o BB, em dezembro de 2014, nesse processo de alienações, a Oi vendeu ações de sua subsidiária PT Portugal, por cerca ¿ 7.400 milhões (podendo gerar um caixa entre R$ 18 a 21 bilhões) e manteve o compromisso de migrar para o Novo Mercado da BM&F. 
33.	O Banco do Brasil afirmou que a Telemar solicitou ao Banco e ao mercado pedido de waiver, para as reorganizações societárias e venda de ativos, além de renúncia do covenants financeiros para o período de 2015. Para esclarecer esses termos técnicos, já foi evidenciado que os covenants da operação foram firmados nos seguintes termos: a) EBITDA/despesas financeiras: igual ou superior a 1,75; e b) Dívida Bruta total/EBITDA: igual ou inferior a 4,0. Assim, caso não fossem atendidos tais indicadores pela Oi, haveria o vencimento antecipado da dívida. Com efeito, o waiver seria suspensão temporária desses índices financeiros, já que havia estimativa de que não seria atingido. 
34.	O pedido foi analisado na por meio de um parecer técnico (peça 14, itens não digitalizáveis; nome do arquivo: Anexo 7 - Oi-Portugal Telecom Grupo - LC Analise - 2014057331.pdf; p. 6-9) , cabendo destacar alguns pontos analisados:
·	Em agosto de 2014, a Oi, impactada pelos movimentos de consolidação dos demais players de mercado, anunciou a intenção de adquirir a Tim e de alienar as participações detidas na África; 
·	pelos demonstrativos contábeis da Oi, os indicadores financeiros foram cumpridos entre 2013 e setembro de 2014. Para o exercício de 2015, a empresa estava negociando com os credores a concessão waiver;
·	a partir dessas tratativas, os credores da 5ª e 9ª emissão de debêntures (R$ 246.000 mil e R$ 2.000.000 mil, respectivamente) , das quais o BB não detinha participação, aceitaram o pedido, desde que fossem observadas as seguintes condicionantes: aprovação da venda da PT Portugal condicionando o produto da alienação ao pagamento de dívidas ou ao processo de consolidação do setor; vedação ao pagamento de dividendos dos exercícios de 2014 e 2015 superior ao mínimo legal; aumento do indicador Dívida Bruta Total/Ebitda para até 6 vezes, somente no exercício de 2015, com o objetivo de amparar a transferência das ações da PT Portugal, caso o endividamento desta tenha sido transferido para a Oi;
·	as dívidas junto ao mercado sujeitas a waiver totalizam cerca de R$ 22.000.000 mil, sendo que deste total, 23% são do BB;
·	foi constatado que somente o recebimento dos recursos oriundos da venda da PT Portugal não seria suficiente para a retomada dos indicadores previamente estabelecidos de Dívida Bruta total/EBITDA: igual ou inferior a 4,0. Desse modo, ainda de acordo com o Banco, a Oi deveria vender outros ativos e/ou realizar uma bem-sucedida estratégia de redução de custos, bem como, melhorar a gestão do caixa e, por consequência, o referido indicador;
·	cabe destacar os acontecimentos que contribuíram para que a Oi chegasse nesse nível elevado de endividamento: 1) aquisição da Brasil Telecom, com financiamento de R$ 9,9 bilhões; 2) reestruturação do grupo Telemar, com pagamento de R$ 2 bilhões relativo ao direito de retirada de acionistas minoritários e cerca de R$ 1,8 bilhão em dívidas; 3) agressiva política de distribuição de dividendos e bonificações em 2011 e 2012, com desembolso de R$ 5,5 bilhões; 4) processo de fusão com a PT, em que foram liquidadas, em 2014, cerca de R$ 4,5 bilhões; 5) episódio da Rio Forte, que contribuiu para o saque de R$ 1,3 bilhão, para honrar o compromisso de ¿ 740 milhões;
·	Assim, o cenário para redução do nível de alavancagem mostrava-se bastante desafiador, mesmo com a receita esperada decorrente da venda de outros ativos do grupo;
·	Diante do exposto, adotou a seguinte decisão:
i.	Estabelecimento do limite de crédito para o Grupo Oi-Portugal Telecom no patamar atual já emprestado, rebaixando o risco de "A" para "C";
ii.	Concessão de waiver/anuência obedecidas as seguintes condições: 
a) reorganização societária que vise a elevar o grau de governança da companhia perante a BM&F ou incorporação das ações da Oi pela Telemar Participações; 
b) a venda da PT Portugal observará as seguintes condições mínimas: 
b.1) deverá permanecer denominado em euro, ou b.2) caso seja nacionalizado, deverá firmar instrumentos que proteja o recurso da variação cambial; b.3) os recursos obtidos dessa venda deverão ser utilizados para quitar dívidas ou para realizar operações de consolidação do setor de telecomunicações no Brasil, inclusive aquisições de outras operadoras de telefonia móvel; b.4) não realizará pagamentos de dividendos nos exercícios de 2014 e 2015, ressalvado o mínimo legal; b.5) a Oi se compromete a estender ao BB quaisquer benefícios, em condições mais favoráveis, que venham a ser concedidos a outras dívidas financeiras existentes nesta data, no âmbito de obtenção das autorizações necessárias para venda da PT Portugal, como alterações de covenants financeiros. 
c) venda da Africatel e suas controladas;
iii.	Alteração, apenas durante os quatro trimestres de 2015, dos covenants financeiros para os seguintes patamares: a) Dívida Total/Ebitda igual ou superior a 4,5; ou b) esse mesmo indicador igual ou inferior a 6, nas hipóteses em que seja considerado, no balanço consolidado da Oi, o endividamento da PT Portugal e/ou suas controladas e, concomitantemente, seja necessário desconsiderar o Ebitda destas últimas no cálculo do Ebitda consolidado da Oi. 
Análise
35.	Conforme a análise do Banco do Brasil, desde a concessão do empréstimo, houve uma deterioração da capacidade financeira de honrar as suas dívidas, em razão de uma série de fatores que fizeram a dívida da Oi se tornar excessiva, conforme evidenciado acima. 
36.	Assim, como o risco da Oi já estava incorporado na sua carteira, a partir do momento em que fez o empréstimo, quando Companhia solicitou suspensão (waiver) dos covenants convencionados, o BB aprovou a solicitação. 
37.	Em que pese a deterioração da capacidade de a Oi honrar os seus compromissos, a análise técnica efetuada pelo                                                                                                                                                                                                                                                                                                                                                                                                                                                                                                                                                                                                                                                                                                                                                                                                                                                                                                                                                                                                                                                                                                                                                                                                                                                                                                                                                                                                                                                                                                                                                                                                                                                                                                                                                                                                                                                  BB demonstrou que a empresa, naquele momento, ainda era viável. Com a venda já consumada da PT Portugal haveria um ingresso na companhia de uma quantia na ordem de R$ 18 a R$ 21 bilhões. Dessa forma, pelas projeções efetuadas pelo BB, caso a dívida total fosse amortizada com os recursos da PT Portugal, no melhor cenário traçado, o indicador Dívida Bruta/Ebitda ficaria entre 4,14 a 4,37 (peça 14, itens não digitalizáveis; nome do arquivo: Anexo 7 - Oi-Portugal Telecom Grupo - LC Analise - 2014057331.pdf, p. 7) , ligeiramente maior que o convenant de 4, inicialmente previsto. Dessa forma, a sua capacidade operacional de honrar os seus compromissos estaria próximo do limite máximo determinado pelo BB. 
38.	Além dos recursos dessa alienação, a Oi havia anunciado ao mercado a intenção de alienar outros ativos, como a sua participação em empresas telefônicas na África, como evidenciado acima. Assim, em tese, o produto dessas alienações poderia melhorar os indicadores da Companhia, caso fosse utilizado na amortização de dívidas. Aliás, a alienação desses ativos foi uma das exigências do BB para a concessão da ampliação do indicador Dívida Bruta/Ebitda, conforme demonstrado acima.
39.	Outrossim, como é cediço, a operação de crédito em comento não tinha nenhum tipo de garantia, ao não ser a legal, prevista no art. 391 do Código Civil, pela qual pelo inadimplemento das obrigações respondem todos os bens do devedor. Como forma de mitigar essa ausência de garantias adicionais, foram estabelecidos os indicadores financeiros (covenants) em níveis que indicavam uma boa capacidade financeira de a empresa quitar seus débitos. Dessa forma, esses indicadores são equivalentes a uma espécie de 'garantia implícita' exigida pelo BB, pois, em tese, se companhia mantiver a sua capacidade de honrar as suas dívidas, não ocorrerá a inadimplência. 
40.	Nesse sentido, cabe trazer o escólio de Marcelo Sandrini Perin e Frederico E. Z. Glitz, no artigo 'Covenants em Contratos de Financiamento de Longo Prazo: Uma Perspectiva Jurídica', obtido em 5/6/2018, no site < https://www.cidp.pt/publicacoes/revistas/rjlb/2015/1/2015_01_1375_1393.pdf> :
A utilização do chamado covenant no Brasil é recente, embora cada vez mais frequente em negócios bancários. De uma maneira geral, a figura é utilizada pelo Mercado financeiro como uma condição, criada pela instituição financeira, e imposta ao agente tomador dos recursos, a fim de minimizar o risco de inadimplemento. A consequência geral do não cumprimento da cláusula seria, a princípio, a existência de uma prerrogativa de o credor antecipar o vencimento da operação. 
[¿]
A fim de se precaver, a instituição financeira, ao emitir debêntures (via contratos de underwritting) ou ao operacionalizar um financiamento, prevê em seu contrato, espécies de garantias. As garantias reais e/ou pessoais sempre foram as mais utilizadas, no entanto apresentavam em muitos casos dificuldade executória. É nesse contexto que passa a ser analisada a natureza jurídica do covenant, ferramenta utilizada por bancos como forma de assegurar o adimplemento futuro do financiamento.
[¿]
Tomando o covenant como uma forma de minimizar risco, poder-se-ia até mesmo entende-la como espécie de garantia. Entretanto, como o crédito não fica atrelado a um patrimônio existente ou futuro que o garante, esta "garantia" é mais uma possibilidade que uma realidade. [grifos nossos]
41.	Nessa ordem de ideias, como a capacidade operacional da Oi de quitar seus débitos se agravou, o BB, para permitir a flexibilização solicitada, exigiu uma série de condicionantes, como a redução dos pagamentos de dividendos ao mínimo obrigatório, restrições quanto à aplicação dos recursos obtidos com a venda da PT Portugal, bem como a alienação da Africatel e suas controladas. Desse modo, com essas exigências, o Banco do Brasil tinha a legítima expectativa de que os indicadores poderiam voltar à normalidade, minimizando o risco de inadimplência da companhia. Desse modo, essas condicionamentos feitas pelo Banco para a concessão do waiver são ingerências feitas na atividade do devedor que é um fato inerente à natureza jurídica dos covenants, conforme ensina Marcelo Sandrini Perin e Frederico E. Z. Glitz, ob. cit.:  "Como mecanismo financeiro, o covenant tem se mostrado útil não só do ponto de vista de permitir a avaliação (e minoração) dos riscos creditícios, como, em alguma medida, a ingerência do credor bancário na atividade empresarial" [grifo nosso].
42.	Nesse contexto, o BB autorizou a alteração dos covenants, que teriam vigência somente para o ano de 2015. 
43.	Há de se destacar que os credores da 5ª e 9ª emissão de debêntures Oi (R$ 246.000 mil e R$ 2.000.000 mil, respectivamente) , das quais o Banco Federal não participa, segundo informado pelo BB acima, também aprovaram o waiver, com exigências análogas às feitas pelo Banco do Brasil.  
44.	Dessarte, nesse momento em que a Oi solicitou o waiver, embora os números da companhia não fossem bons, a companhia ainda demonstrava viabilidade econômico-financeira. Além disso, o Banco do Brasil adotou medidas que visavam reduzir o risco da operação. Assim, como não foram detectadas ilicitudes até o referido momento, conclui-se que a concessão do waiver estava no campo da oportunidade e da conveniência do BB, ou seja, estava na alçada do seu mérito administrativo.  
45.	Ademais cabe destacar que, certamente, na análise da conveniência da operação, além do exame técnico detalhado de toda a situação da Oi, o BB sopesou o fato de ter um relacionamento prévio com a Oi. De acordo com documento em anexo (peça 14, itens não digitalizáveis; nome do arquivo: Anexo 7 - Oi-Portugal Telecom Grupo - LC Analise - 2014057331.pdf; p. 35) , o Grupo Oi faz a gestão do seu fluxo de caixa por meio das arrecadações, aplicações e resgates em CDB no BB, cerca de R$ 500 milhões. Ademais, também há três fundos custodiados no BB, mas geridos pelo BTG Pactual, Itaú e Banco Safra, com o valor aproximado de R$ 2,5 bilhões. 
46.	Outrossim, não se pode olvidar que a alteração dos mencionados indicadores financeiros não alterou o cronograma previamente estabelecido para o pagamento dos juros e do principal. Nesse contexto, convém ressaltar ainda que tais pagamentos, até então, estavam sendo realizados tempestivamente. 
47.	Cabe ainda evidenciar mais um aspecto. O pedido de suspensão dos covenants foi direcionado, não apenas ao Banco do Brasil, mas para todos os titulares de créditos que continham esse tipo de cláusula contratual. Segundo o BB, as dívidas junto ao mercado sujeitas a waiver, em razão da existência de covenants, totalizam cerca de R$ 22 bilhões, sendo que deste total, 23% são do Banco do Brasil. Desse modo, caso o BB optasse por não conceder o waiver, tal situação poderia ser deletéria para o crédito do Banco, em função do fenômeno conhecido como arrasto, conforme se demonstrará a seguir. 
48.	Na Nota Dimec 2016/0424, de 20/5/2016 (peça 14, itens não digitalizáveis; nome do arquivo: 'Anexo 11 - NT 2016_0424_aprovada CO e CD.pdf'; p. 8-9) , há a informação de que, em 15/4/2016, o Grupo divulgou ao mercado o descumprimento do covenant das debêntures da 5ª e 9ª emissões que não contavam com suspensão temporária do covenant. Assim, os credores das 5ª e 9ª emissões decretaram o vencimento antecipado dos títulos, nos valores totais de R$ 1,5 milhão e R$ 21,5 milhões, respectivamente. Ainda de acordo com o BB, a empresa declarou que esses eventos não têm o poder de arrastar outras dívidas (cross-default) . Assim, o arrasto posse ser entendido como a ocorrência de um evento que pode acarretar o vencimento antecipado de outras obrigações. 
49.	Com relação aos credores da 5ª e 9º emissões de debênture da Oi, é possível inferir que não ocorreu o arrasto em razão da inexpressividade do valor envolvido, somente R$ 23 milhões, frente aos R$ 22 bilhões das dívidas com cláusulas de covenants. Todavia, com relação ao Banco do Brasil, que detém uma parcela relevante, cerca de 23% dessa dívida de R$ 22 bilhões, a situação provavelmente seria diversa, caso optasse por determinar o vencimento antecipado do seu crédito. Seguramente, tal evento teria o condão de induzir a maior parte dos credores, que estão na mesma situação, com os mesmos covenants, a também declararem o seu crédito vencido. Afinal, esse seria o comportamento esperado dos demais credores ao constatarem que outros, na mesma conjuntura, teriam seus créditos adimplidos ou garantidos em juízo, por terem antecipado os seus vencimentos.   
50.	Diante desse provável cenário, como consequência, caso a antecipação de vencimento atingisse um patamar próximo dos R$ 22 bilhões, certamente a Oi não teria como arcar com esse encargo em parcela única e à vista, diante da sua situação já fragilizada. Dessa forma, fatalmente, seria obrigada a ingressar com um pedido de recuperação judicial. Nessas condições, os credores, no plano de recuperação, como ocorre com muita frequência, teriam que reduzir a taxa de juros pactuada, conceder uma carência para o pagamento dos serviços da dívida e até mesmo, eventualmente, renunciar de uma parcela do saldo devedor, na tentativa de obter o adimplemento.
51.	Portanto, a não anuência do BB teria uma grande probabilidade de ocasionar o arrasto de outras dívidas da Oi, acarretando, consequentemente, um efeito deletério sobre o seu próprio crédito. 
Informação prestada pelo BB (peça 14, itens não digitalizáveis; nome do arquivo: 'Oi - Resposta ao Ofício - TCU (Assinada) - 1', p. 7 e 8) 
52.	 O BB asseverou que, em 30/5/2015, após a repactuação, o Grupo pagou a 1º parcela, no valor de R$ 767.857.141,96.
53.	No mês subsequente, de acordo com o Banco do Brasil, foi concretizada a venda da PT Portugal, por R$ 17,2 bilhões. Assim, a Companhia começou o processo de gestão de passivos. Nesse procedimento, conforme o informou o BB, o Grupo elevou a sua exposição em moeda estrangeira, de forma que, no balancete de setembro de 2015, tais dívidas representaram 77,5% do endividamento total. 
54.	O Banco do Brasil noticiou que a empresa ainda tinha o objetivo de atuar como consolidadora do setor de telecomunicações no país. Assim, em setembro de 2015, havia uma disponibilidade de caixa em torno de R$ 16,2 bilhões. 
55.	Outrossim, ainda conforme o Banco, a Oi anunciou ao mercado a assinatura de acordo com exclusividade com o fundo russo LetterOne, para potencial operação de negociar com Tim. Por intermédio de tal acordo, haveria um aporte de até US$ 4 bilhões na Oi, condicionado à ocorrência da fusão com a Tim. 
56.	Em razão desse negócio, a Oi solicitou anuência para não medição do covenant "dívida bruta/Ebitda, referente ao 4º trimestre de 2015, em relação às CCBs. 
57.	Na Nota Dimec - 2015/01004, de 21/2/2015, (peça 14, itens não digitalizáveis; nome do arquivo: 'Anexo 9 - Oi Grupo - Waiver - 2015069290.pdf, p. 1 e 2) foi feita uma análise dessa solicitação, com os seguintes argumentos:
·	de acordo com a Oi, a variação cambial nos últimos meses impactou consideravelmente o nível de alavancagem da Companhia. Embora o Grupo esteja 100% protegido contra a variação cambial, o caixa em moeda estrangeira, que é utilizado como proteção da dívida em Euro, não é considerado para fins de cálculo da dívida bruta e, consequentemente, nos covenants existentes nos contratos;
·	tal situação, fez com que a companhia utilizasse o caixa para amortização antecipada de algumas operações de credito no 3º trimestre de 2015 para que o covenant não fosse descumprido;
·	o Grupo deve fechar o ano de 2015 com uma dívida líquida próxima de R$ 38,5 bilhões e um índice Dívida Líquida/Ebitda entre 5,2 e 5,5;
·	há um saldo de disponibilidade na ordem de R$ 16,2 bilhões na Oi.
58.	Assim, por meio da Nota Dimec - 2015/2014 (peça 14, itens não digitalizáveis; nome do arquivo: 'Anexo 10 - NT 2015_1004_Oi_waiver_CD_atual.pdf') , foi autorizado a suspensão temporária da medição do covenant 'Dívida Bruta/Ebitda exclusivamente par o 4º trimestre de 2015.
Análise 
59.	Conforme evidenciado pelo BB, constata-se que esse novo pedido de waiver decorreu de um aspecto técnico. Como boa parte da dívida da Oi estava em moeda estrangeira, em decorrência da variação cambial, quando houve a conversão para a real, houve um aumento significativo, pressionando negativamente os seus indicadores. 
60.	Ocorre que, como a Oi estava protegida dessa variação cambial, o efeito no seu patrimônio, em tese, foi neutro. Tal fato decorre do efeito da proteção cambial estruturada pela empresa. Assim, na medida em que a sua dívida aumentava, em função do câmbio, o valor do seu ativo, nessa mesma moeda estrangeira, também se eleva proporcionalmente, configurando uma compensação pelo aumento da dívida. Todavia, esse efeito compensatório não é capturado pelo indicador utilizado pelo BB.
61.	Dessarte, mostrou-se razoável a prorrogação efetivada pelo Banco do Brasil.   
62.	Ademais, cabe destacar que, até o momento em comento, a Oi estava honrando os seus compromissos tempestivamente. 
Informação prestada pelo BB (peça 14, itens não digitalizáveis; nome do arquivo: 'Oi - Resposta ao Ofício - TCU (Assinada) - 1', p. 8-12) 
63.	O BB informou que, no primeiro semestre de 2016, a Oi iniciou as tratativas com os principais credores para reestruturar as suas dívidas. Nesse sentido, a Companhia, ainda segundo o Banco, solicitou a suspensão do pagamento do principal (standstill) pelo prazo de seis meses, bem como nova alteração do covenants (suspensão/flexibilização dos indicadores financeiros que mensuram a capacidade de honrar as dívidas) .  
64.	Na Nota Dimec 2016/0424, de 20/5/2016, (peça 14, itens não digitalizáveis; nome do arquivo: 'Anexo 11 - NT 2016_0424_aprovada CO e CD.pdf'; p. 2-5) a questão foi analisada, de forma sucinta, nos seguintes termos:
·	a fusão com a Tim não se concretizou. Assim, a reestruturação das dívidas passou a ser imprescindível para a continuidade dos negócios. A preparação para esse negócio acabou incorrendo em custos relevantes de composição de caixa, incluindo os efeitos da variação cambial;
·	o rating da Companhia foi rebaixado pela S&P, em março/2016, de 'B+' (junk) para 'CCC'; 
·	a evolução dos serviços da Oi depende de elevados investimentos na expansão e modernização da infraestrutura, na ordem de R$ 5,3 bilhões anuais, no período 2016-2020. A Empresa, em termos de velocidade, como cobertura, fica em último lugar entre os seus pares, nos indicadores de qualidade avaliados pela Anatel.  Para mitigar esse problema, a Oi compartilha a rede com os concorrentes;
·	a participação no mercado de telefonia fixa tem se deteriorando rapidamente, com a venda de pacotes da concorrência;
·	a Companhia, por meio de um Termo de Ajuste de Conduta, negocia junto à Anatel a conversão de multas de R$ 1,2 bilhões e potenciais (R$ 3,8 bilhões) , para a conversão em investimentos;
·	foi apurado, no 1ºtrim/16, um prejuízo de R$ 1,6 bilhão, principalmente pela despesa financeira líquida de R$ 1,9 bilhão;
·	em 2015, o valor total amortizado de dívidas somou R$ 15 bilhões, sendo R$ 1,1 bilhão para o BB. No primeiro quadrimestre de 2016, o serviço da dívida alcançou R$ 7,5 bilhões, sendo R$ 6,2 em amortizações e R$ 1,2 em pagamento de juros;
·	a Empresa encerrou o 1º trimestre de 2016 com caixa de R$ 8,5 bilhões, contra R$ 16,8 bilhões em dezembro de 2015;
·	a dívida total em abril de 2016 era R$ 50,4 bilhões, com prazo médio de vencimento de 3,6 anos. Desse total, a exposição do BB era de R$ 4.594 milhões, cerca de 9% da dívida consolidada;
·	em 15/4/2016, o Grupo divulgou ao mercado o descumprimento do covenant das debêntures da 5ª e 9ª emissões, que não contavam com suspensão temporária do covenant. Assim, os credores da 5ª e da 9ª emissões decretaram o vencimento antecipado dos títulos, no valores total de R$ 1,5 milhão e R$ 21,5 milhões, respectivamente. A empresa quitou essas dívidas. A empresa declarou que esses eventos não têm o poder de arrastar outras dívidas (cross-default) ;
·	em razão do rebaixamento do rating de crédito pela Moodys e pela Fitch, a EKN decretou, em abril de 2016, o pré-pagamento obrigatório do principal em aberto do contrato de crédito à exportação, no valor de R$ 202 milhões. O evento decorre de causa não imputável à companhia. Tal evento não exerce o efeito acelerador sobre outras dívidas;
·	o fundo abrute Capricorn Capital, que possui 5% dos bonds (títulos emitidos no exterior) emitidos pela Portugal Telecom, no valor de R$ 782 milhões, alega que a empresa estaria em situação potencial de default (inadimplência) . Assim, foi dado o prazo até 10/5/2016 para o equacionamento da questão;
·	no primeiro trimestre de 2016, a Oi informou não ter havido qualquer evento de vencimento antecipado de dívidas, devido ao não cumprimento de índices financeiros;
·	diante da alta alavancagem financeira e com a frustação da fusão com a Tim, a Oi iniciou tratativas junto aos principais credores para reestruturação das dívidas. Em março de 2016, anunciou a contratação de uma consultoria especializada para assessorá-la nas negociações com os credores;
·	em reunião com o BB, foi afirmado o compromisso de reduzir os custos e foram apresentadas as propostas preliminares para a reestruturação da dívida, com abordagens diferentes para cada tipo de credor. Para os detentores de bonds, haveria um desconto (haircut) de 70% e conversão parcial de ações da Oi. Para os bancos locais, a proposta consistia: na suspensão temporária de pagamentos (standstill) de principal e juros, até a conclusão da reestruturação (seis meses) ; reperfilamento, por meio de carência de 3 ou 4 anos para pagamento do principal e juros; e, concessão de waiver (suspensão da medição dos indicadores financeiros, que caso desatendidos, gerariam o vencimento antecipado da dívida) ;
·	foi constada a complexidade das negociações, em função da diversidade de investidores (cerca de 200, localizados em diversos países, com diferentes estratégias e interesses) , além das diferentes moedas de emissão e diferentes empresa emissoras. Ademais, havia grandes investidores que adquiriram títulos de proteção (CDS) contra perdas nos bonds da Oi, os quais, assim, deverão impor maior resistência às condições propostas pela companhia, ou mesmo dificultar as negociações em prol de evitar o eventual default (inadimplência) . Apesar disso, esperava-se adesão de 90% dos detentores desses títulos. O saldo de R$ 31 bilhões representa a maior reestruturação de dívidas da história do Brasil;
·	nesse contexto, a atuação do Banco pautou-se no sentido de identificar as condições mínimas que permitam viabilizar a reestruturação global da dívida, na medida em que o esforço dos bancos no reperfilamento das dívidas é condição necessária para a evolução das negociações com os bondholders (titulares de bonds emitidos pela Oi) , principais credores da empresa, sobretudo considerando a participação relevante do Banco na dívida consolidada da companhia (9%) ;
·	dessa forma, o período de standstill (suspensão do pagamento da dívida) tem a finalidade de permitir a discussão e estruturação de uma plano eficaz para a perpetuação dos negócios da Oi, resguardados os interesses do Banco. Tal plano incluirá o desenvolvimento de uma solução de longo prazo para as dívidas de capital de giro, com intuito de readequar o serviço da dívida à atual capacidade de geração de caixa da companhia, ainda mais em um cenário em que o BB não possui vinculação de garantias;
·	O BNDES já tinha sinalizado a aprovação do standstill, condicionado à participação dos outros credores. O Itaú, até a data deste parecer, ainda não tinha se manifestado;  
·	diante dos exposto foi proposto a concessão do standstill para a parcela de principal de  R$ 768 milhões, prorrogando o seu vencimento de 30/5/2016 para até 30/11/2016;
65.	Assim, com esses fundamentos, o BB informou que foi aprovado o standstill. Dessa forma, o pagamento das parcelas de principal que venceriam em 30/5/2016 foi suspensa pelo prazo de seis meses, permitindo a discussão e estruturação do reperfilamento de longo prazo, viabilizando a perpetuação dos negócios da Oi. Ainda segundo o Banco, também foi aprovada concessão do waiver, permitindo que os seguintes indicadores, até o primeiro semestre de 2016: Dívida Bruta/Ebitda até 4x e Dívida Líquida/Ebitda menor ou igual 6x. 
66.	Pouco menos de um mês dessas autorizações concedidas, o BB informou que, em 20/6/2016, o Grupo requereu a recuperação judicial. Assim, houve a suspensão da exigibilidade das parcelas, bem como dos covenants. 
67.	De acordo com o Banco do Brasil, o pedido de recuperação foi distribuído à 7ª Vara Empresarial da Comarca do Rio de Janeiro, processo 0203711-65.2016.8.19.0001. Por meio de despacho, o juiz deferiu o processamento da recuperação. 
68.	Informou que, consta o credito do BB, na classe quirografária, no valor total de R$ 3.934.904.150,40. 
69.	O Banco asseverou que, no trâmite processual, foram apresentados cinco planos de recuperação judicial. Após intensas negociações, o pagamento dos créditos do BB será efetuado nas seguintes condições: 
	Opção de Reestruturação
	Quirografários

		Carência
	60 meses

		Amortização após a carência
	24 parcelas semestrais, desiguais e sucessivas

		Juros e correção após a homologação do Plano
	80% CDI (créditos originalmente em reais) 

70.	O BB afirmou que, em 8/1/2017, o juízo de recuperação judicial homologou o plano de recuperação judicial. Assim, nos termos da legislação, as dívidas anteriores foram novadas.
Outros investimentos do BB na Oi
71.	De acordo com Banco, em 2011, por meio de autorização da Nota Dicom 2011/962, de 6/12/2011, (peça 14, itens não digitalizáveis; nome do arquivo: 'Anexo 13 - 2011.12.06_2011_962_Apr_BRT_OI_debent.pdf') foi aprovada a participação na 8ª emissão debêntures a Oi, no valor nominal de R$ 347 milhões.
72.	O Banco também evidenciou que, em 2013, por intermédio de autorização da Nota Dicom 2013/00095, de 4/2/2013, (peça 14, itens não digitalizáveis; nome do arquivo: 'Anexo 14 - 2013.02.04_NT_2013_95_Apr_OI_BRT.pdf') foi adquirido R$ 1,2 bilhão de debêntures da 10ª emissão da Oi. 
73.	O BB informou que possuía bonds da Oi no valor de EUR 39 milhões e USD 50 milhões, emitidos pela Oi e pela Telemar, respectivamente, e que foram vendidos em janeiro de 2018. 
74.	A operação de crédito em comento, de acordo com o BB, atualmente está provisionada no patamar de 40%. Já as debentures estão com marcação a mercado no nível aproximado de -46,14%, em janeiro de 2018. 
75.	Por fim, informa que, com relação à operação de crédito, do valor total de R$ 4,3 bilhões, até a data do pedido de recuperação judicial, foi amortizado cerca de R$ 1,9 bilhão. 
76.	Outrossim, evidenciou que, do total de R$ 3,9 bilhões de créditos reestruturados do BB na recuperação judicial, cerca de R$ 2,3 bilhões se referem à operação de crédito (CCB) . 
Análise
77.	Inicialmente cabe mencionar que, conforme informou o Banco do Brasil, foram adquiridas debêntures da 8ª e 10º emissões, no valor, respectivamente, de R$ 347 milhões e R$ 1,2 bilhão. Na análise dos pareceres que embasaram as operações, verificou-se que as condições econômico-financeiras da Oi ainda estavam aceitáveis, não sendo detectada nenhuma irregularidade.
78.	Voltando à análise da operação de credito, de fato, como bem destacou o Parquet na sua exordial, essencialmente após uma série de investimentos malsucedidos, aliado a uma política agressiva de distribuição de dividendos teve como consequência um endividamento extremo da Companhia. Assim, a Oi perdeu a capacidade operacional de honrar os seus compromissos financeiros, o que culminou com o pedido de recuperação judicial. 
79.	Nesse cenário, não se pode olvidar que o setor de telecomunicações estava numa conjuntura de consolidação, num processo de fusões e aquisições. Assim, a Oi, como demonstrou o BB, era uma das maiores do setor e tinha a intenção não só de se tornar líder no Brasil, mas de ser um relevante player global do segmento de telecomunicações. Tal fato seria um dos principais motivos para a empresa ter se alavancado financeiramente em tal magnitude.  
80.	Ademais, era notória para o mercado a intenção da empresa de se tornar um grande player, em razão dos movimentos societários empreendidos nos últimos anos e dos diversos anúncios ao mercado nesse sentido. Para tal desiderato, utilizou-se do capital de terceiros. Dessa maneira, é possível concluir que, de certa forma, os mercados financeiro e de capitais endossaram essa visão consolidadora do Grupo de se tornar um grande agente econômico do setor de telecomunicações, tanto que, conforme informou o BB, em abril de 2016, a dívida consolidada estava na ordem de R$ 50,4 bilhões. 
81.	Outrossim, ao analisar a lista dos credores da Oi juntada ao processo de recuperação judicial (peça 15, p. 44, 98, 104, 117, 118 e 449) , é possível destacar alguns credores de maior relevância, como, o Banco do Brasil (R$ 3,9 bilhões) , a Caixa Econômica Federal (R$ 1,8 bilhão) , o BNDES (R$ 3,3 bilhões) , o Banco Itaú (R$ 1,5 bilhão) , o China Development Bank  (USD 671 milhões, equivalente a R$ 2,2 bilhões) , o Citigroup (EUR 3,9 bilhões, equivalente a R$ 15 bilhões) e o Bank of New York Mellon (USD 3,5 bilhões + EUR 1,2 bilhão, equivalente a R$ 17,3 bilhões) . Assim, observa-se que tanto o setor público, como o privado, e, principalmente, os investidores estrangeiros, ao investirem de forma substancial na Oi, afiançaram a posição da empresa de se tornar um grande agente consolidador do segmento de telecomunicações, por meio de fusões e aquisições. 
82.	Cabe ainda destacar, para corroborar esse aspecto, conforme informou o BB, em 2015, mesmo quando a situação da Companhia já estava complicada, foi anunciado ao mercado a assinatura de um termo de exclusividade com fundo russo LeteerOne, segundo o qual, caso houvesse a fusão com a Tim, haveria um aporte de até US$ 4 bilhões. Assim, mesmo com situação econômico-financeira já deteriorada, ainda havia agentes econômicos apostando posição consolidadora da empresa, acreditando, consequentemente, na viabilidade da Oi. 
83.	É nesse contexto geral que deve ser examinada a operação do Banco do Brasil com a Oi. Já foi analisado anteriormente que, quando o BB fez a primeira repactuação da operação de credito em apreço, em março de 2011, as condições econômico-financeiras da Oi eram bem favoráveis. Naquele momento, a Empresa detinha o grau de investimento para o risco de crédito com a nota máxima atribuída pelas três grandes agências de classificação de risco e os seus indicadores operacionais eram bem confortáveis. Posteriormente, quando a Oi se fundiu com a Portugal Telecom, mesmo como incremento do risco da operação, o Banco, dentro do seu campo de discricionariedade, concluiu ser aceitável tal aumento de risco, dando o aval para a operação. Pouco tempo depois, após novo pedido de waiver, mesmo com a situação já complicada do Grupo, aprovou a solicitação, com algumas condicionantes, que visavam à normalização dos indicadores financeiros, como forma de tentar assegurar o adimplemento futuro do financiamento. 
84.	Depois desses acontecimentos, no primeiro semestre de 2016, a Oi contratou uma empresa especializada para auxiliá-la na reestruturação de suas dívidas. Dessa forma, o BB aceitou a suspensão (standstill) do pagamento da parcela de R$ 768 milhões, prorrogando o seu vencimento de 30/5/2015 para 30/11/2016.
85.	Para justificar a sua atuação ao conceder o standstill, o Banco do Brasil se orientou no sentido de identificar as condições mínimas para viabilizar a reestruturação global da dívida, uma vez que o esforço dos bancos no reperfilamento era exigência necessária para a evolução das negociações com os titulares dos bonds emitidos no exterior, por serem os principais credores da Oi. Dessa maneira, conforme afirmou o BB, seria possível permitir a discussão e estruturação de um plano eficaz para perpetuação dos negócios da Companhia, resguardados os interesses da Instituição Financeira. Tal plano, ainda segundo o Banco, incluirá o desenvolvimento de uma solução de longo prazo para as dívidas de capital de giro, com o intuito de readequar o pagamento das dívidas à atual capacidade de geração de caixa da empresa, ainda mais em um cenário em que o BB não possui garantias vinculadas.
86.	Desse modo, constata-se uma preocupação legítima do Banco do Brasil em atuar no sentido de tomar medidas que visem à perpetuação operacional da Oi. Assim, em última instância, buscou manter a higidez do seu crédito junto à companhia. 
87.	Esse comportamento adotado pelo Banco do Brasil se coaduna com as diretrizes do moderno direito empresarial, conforme se evidenciará a seguir. 
88.	A crise vivenciada pela Oi pode ser caracterizada com uma crise financeira, que ocorre quando a empresa perde a capacidade de cumprir as suas obrigações. Nesse sentido, cabe trazer as lições de, Marlon Tomazette, no livro Curso de Direito Empresarial: Falência e Recuperação de Empresas, v. 3, São Paulo : Atlas, 2017, p. 37, que define o conceito de crise financeiras nos seguintes termos:
Trata-se de uma crise de liquidez, que inviabiliza o pagamento dos compromissos do dia a dia. Tal crise já é mais preocupante, na medida em que a empresa em crise financeira tem dificuldade de manter os contratos com fornecedores e com o sistema de crédito, atingindo terceiros que circundam a atividade. Tal crise é a que gera mais preocupação no âmbito do direito empresarial, tendo em vista que a tutela do crédito é a justificação fundamental desse ramo do Direito. [grifo nosso]
89.	Ainda segundo esse doutrinador, essas crises, inicialmente, devem ser solvidas com uma solução de mercado, ao afirmar que, p. 39:
Pelos efeitos perniciosos que as crises econômicas, financeiras e patrimoniais podem gerar, há a tendência de se buscar soluções para essas crises. Tais soluções, a princípio, deveriam decorrer da própria atuação do mercado, isto é, sem a intervenção estatal. A princípio, as respostas à crise podem advir de amplos acordos realizados entre o devedor em crise e seus credores. [grifo nosso]
90.	 Destarte, o Banco do Brasil, ao atender à solicitação da Oi, atuou de forma a permitir uma discussão entre todos os envolvidos para tentar encontrar uma solução de mercado, ao conceder o standstill (suspensão do pagamento dos serviços da dívida) solicitado pela empresa. Com isso, o BB, em última instância, buscou a tutelar o seu crédito, agindo, assim, conforme as premissas do direito empresarial. 
91.	Uma vez frustradas as soluções de mercado, como ocorreu in casu, esse ramo especializado do direito, com o objetivo de proteger a economia nacional, ao oportunizar à empresa a superação da sua crise financeira, viabilizando a manutenção de empregos e a satisfação dos interesses dos credores, possibilita uma solução estatal, por meio da recuperação judicial. Nessa ordem de ideias, Tomazette, ob. cit., p. 39, afirma que: 
Como visto, as crises da empresa são perniciosas para a própria economia de um país e, por isso, o próprio aparato estatal deve fornecer meios de superação dessas crises, para proteger a própria economia do país. Tais soluções estatais, a princípio, terão lugar apenas na impossibilidade de uso das soluções do Mercado.
[¿]
A recuperação judicial, por definição legal, tem por objetivo "viabilizar a superação da situação de crise econômico-financeira do devedor, a fim de permitir a manutenção da fonte produtora, do emprego dos trabalhadores e dos interesses dos credores, promovendo, assim, a preservação da empresa, sua função social e o estímulo à atividade econômica" (Lei no 11.101/2005 - art. 47) . Ela consiste em "uma série de atos praticados sob supervisão judicial e destinados a reestruturar e manter em funcionamento a empresa em dificuldades econômico-financeiras temporárias". [grifo nosso]
92.	Cabe agora examinar o comportamento dos demais credores da Oi, num momento um pouco antes do pedido de recuperação judicial. Conforme informou o Banco do Brasil, o fundo abrute Capricorn Capital alegou o potencial default da Portugal Telecom, assinalando um prazo até 10/5/2016, para ocorrer a quitação dos seus bonds, no valor de R$ 782 milhões. Também evidenciou a ocorrência de vencimento antecipado no valor de R$ 202 milhões, devido a sua perda do grau de investimento. Ainda asseverou que os credores da 5ª e 9º emissões de debêntures da Oi decretaram o vencimento antecipado dos títulos, acarretando no pagamento de R$ 23 milhões. O BB informou, além disso, que a companhia declarou que esses eventos não têm o poder de arrastar outras dívidas, ou seja, outros credores, provavelmente, não iriam declarar o vencimento antecipado, exigindo o pagamento imediato das dívidas. Dessa forma, considerando a dívida consolidada de R$ 50,4 bilhões, somente aproximadamente 1,86% ([R$ 50,4 bilhões]/[R$ 782 + R$ 202 + R$ 23 milhões]*100) dessa dívida total foi objeto de pedido de vencimento antecipado. 
93.	Dessarte, de uma forma geral, constata-se que grande maioria dos demais credores da Oi adotaram comportamento semelhante ao do BB, ao não antecipar o vencimento de seus créditos, durante o período de reestruturação global das dívidas da empresa solicitada ao mercado. 
94.	Outrossim, caso o Banco do Brasil optasse por declarar o vencimento antecipado dos seus créditos, por deter uma posição relevante na dívida total do Grupo, cerca de 9%, provavelmente, levaria a maioria dos outros credores a adotar a mesma medida, forçando a empresa a antecipar o pedido de recuperação judicial. 
95.	Dessa forma, não se vislumbrou ilegalidade na concessão do standstill para a Oi. 
96.	Portanto, diante de todo o exposto, tendo em vista que as condições iniciais da empresa eram boas, quando foi autorizado o alongamento da operação de crédito em comento, e que, no decorrer da deterioração da companhia, o Banco do Brasil, dentro do possível, ao longo do tempo, adotou medidas que visavam à redução da possibilidade de inadimplência, não é cabível a responsabilização dos gestores da instituição financeira, vez que atuaram no sentido de tentar preservar a higidez do crédito em comento. Dessa forma, caso o plano de recuperação judicial não logre êxito, sobrevindo a falência da Oi, ocorrendo a perda total ou parcial do crédito, tal fato deve ser atribuído ao risco inerente à atividade bancária, pois a inadimplência faz parte desse tipo de negócio. 
CONCLUSÃO 
97.	Nesta instrução, a análise de mérito abrangeu tão somente os fatos ocorridos após a realização de fiscalização ocorrida no bojo do TC Processo 020.572/2008-0, em que foi feito um exame detalhado da operação de crédito em comento, sem identificação de irregularidades graves.
98.	Em março de 2011, após o pagamento tempestivo das duas primeiras parcelas anuais, no valor total de R$ 1.228.571.422,00, a então Telemar solicitou o alongamento da operação junto ao Banco do Brasil, informando o interesse na quitação do empréstimo, caso não fosse atendido o seu pleito. 
99.	O Banco, ao analisar a solicitação, constatou que os indicadores da Companhia eram bem confortáveis, tendo, inclusive, o grau de investimento na nota máxima atribuída pelas três grandes agências de classificação risco. Ademais, demostrou haver uma disponibilidade financeira suficiente, naquele momento, para quitar integralmente a sua dívida com o BB. Nessas condições, ante a não detecção de irregularidades, competia somente à Instituição Financeiro, no âmbito da sua discricionariedade administrativa, decidir se concedia ou não a respectiva repactuação contratual. 
100.	Em fevereiro de 2014, em razão de uma cláusula contratual, para que ocorresse a fusão da Telemar com a Portugal Telecom era necessário o aval prévio do Banco do Brasil. Ao analisar a situação, a Instituição Financeira autorizou a operação, em que pese o aumento do risco de crédito da transação. Mais uma vez, tal decisão se encontrava campo do mérito administrativo do BB, vez que, além de não se identificar ilegalidades, o incremento do risco estava dentro dos limites aceitáveis, medidos pelos indicadores financeiros previamente pactuados. Ademais, não se pode olvidar que o business de uma instituição financeira é a obtenção de lucro a partir da remuneração do seu capital emprestado. Assim, para tal mister é da essência desse tipo de negócio a assunção de riscos, obedecida as normas internas e regulamentares.  
101.	Pouco tempo depois, por uma série de fatores, surgiram diversos problemas em função da fusão da Oi com a Portugal Telecom, acarretando no não atingimento dos covenants (indicadores financeiros que, se descumpridos, geram o vencimento antecipado da dívida) . Para não ocorrer o vencimento antecipado da dívida, o BB autorizou a concessão do waiver (suspensão temporária dos covenants) . Embora a situação do grupo societário fosse delicada, ainda se vislumbrava a viabilidade econômico-financeira da companhia, em razão da venda de ativos e de algumas condicionantes impostas pelo Banco à empresa que visavam melhorar os seus indicadores e, consequentemente, diminuir o risco de inadimplência. Desse modo, a concessão ou não do waiver também se encontrava no âmbito da discricionariedade da instituição financeira. 
102.	Cabe destacar que, não obstante os sucessivos waivers concedidos pelo Banco do Brasil, em nenhum momento a Oi deixou de honrar tempestivamente os seus compromissos com o BB. Assim, até o pedido de recuperação judicial efetuado pela Companhia, segundo o Banco, dos R$ 4,3 bilhões emprestados, foi amortizado R$ 1,9 bilhão. 
103.	Cabe ainda ressaltar que o Banco ainda adquiriu debêntures da 8ª e 10ª emissão da Oi, nos valores de, respectivamente, R$ 343 milhões e R$ 1,2 bilhão. Quando fez tais investimentos, a situação da empresa ainda era favorável, com indicadores econômico-financeiros relativamente confortáveis. 
104.	Portanto, tendo em vista que as condições iniciais da empresa eram boas, quando foi autorizado o alongamento da operação de crédito em comento, e que, no decorrer do processo de deterioração da companhia, o Banco do Brasil, dentro do possível, adotou medidas que visavam à redução da possibilidade de inadimplência, não é cabível a responsabilização dos gestores da instituição financeira, vez que atuaram no sentido de tentar preservar a higidez do crédito em comento.
105.	Dessa forma, caso o plano de recuperação judicial não logre êxito, sobrevindo a falência da Oi, ocorrendo a perda total ou parcial do crédito, tal fato deve ser atribuído ao risco inerente à atividade bancária, pois a inadimplência faz parte desse tipo de negócio. 
PROPOSTA DE ENCAMINHAMENTO
106.	Ante todo o exposto, submetem-se os autos à consideração superior, propondo:
a) conhecer da presente representação, satisfeitos os requisitos de admissibilidade previstos no art. 237, inciso I, do Regimento Interno deste Tribunal, c/c com o art. 103, § 1º, da Resolução - TCU 259/2014, para, no mérito, considerá-la improcedente;
b) dar ciência do acórdão que vier a ser proferido ao representante e ao Banco do Brasil S.A., destacando que o relatório e o voto que fundamentam a deliberação ora encaminhada podem ser acessados por meio do endereço eletrônico se e que, caso tenham interesse, o Tribunal pode encaminhar-lhes cópia desses documentos sem quaisquer custos para V. Sas.;
c) arquivar o presente processo, com fundamento no art. 169, inciso III, do Regimento Interno do Tribunal."
2.	Em Despacho à peça 20, o então Relator, Ministro José Múcio Monteiro, determinou que o MP/TCU fosse ouvido. Em parecer à peça 21, o Parquet, representado pelo Procurador Marinus Marsico, assim se manifestou:
"À vista dos elementos contidos nos autos, e, em atenção à audiência regimental propiciada pelo E. Relator (peça 20) , manifestamo-nos de acordo com a proposta alvitrada pela unidade técnica à peça 16.
De fato, em relação ao Banco do Brasil, não há indícios de irregularidades nas operações de apoio financeiro à empresa Oi S/A. Conforme bem demonstra o Sr. Auditor, as emissões e as obrigações da empresa de telefonia ainda possuíam baixa expectativa de risco de inadimplência quando o banco público aprovou o empréstimo para a aquisição do Grupo Brasil Telecom. Além disso, de acordo com as informações colacionadas, quando a situação financeira da Oi se agravou, o banco adotou as ações adequadas para salvaguardar o seu crédito."
É o Relatório.

Lucineia Possar (40297/OAB-DF) e outros, representando Banco do Brasil S.A.

REPRESENTAÇÃO DO MP/TCU. POSSÍVEIS IRREGULARIDADES EM OPERAÇÕES FINANCEIRAS REALIZADAS ENTRE O BANCO DO BRASIL E CONTROLADORES DA OI S.A. NÃO CONFIGURAÇÃO DAS IRREGULARIDADES AVENTADAS. CONHECIMENTO. PROCEDÊNCIA PARCIAL. ALERTA À UNIDADE TÉCNICA PARA A NECESSIDADE DE AUTUAÇÃO DE PROCESSO DE ACOMPANHAMENTO. ARQUIVAMENTO.

REPRESENTAÇÃO (REPR)

Secretaria de Controle Externo do Sistema Financeiro Nacional e dos Fundos de Pensão (SecexFinanças).

Inicialmente, registro que atuo no presente processo por força do art. 152 do Regimento Interno do Tribunal de Contas da União (RI/TCU) .
2.	Trata-se de representação do Ministério Público junto ao Tribunal de Contas da União (MP/TCU) , na pessoa do Procurador Marinus Eduardo De Vries Marsico, a respeito de possíveis irregularidades em operações financeiras realizadas entre bancos públicos e grupos privados controladores da empresa operadora de telefonia Oi S/A. (Antiga Telemar Norte Leste S/A.) , especialmente a partir de 2008, ano da aquisição da companhia Brasil Telecom S/A (peça 2) .
3.	Tal representação deu origem a três processos nesta Corte de Contas: os presentes autos, que tratam especificamente das questões referentes ao Banco do Brasil (BB) ; o TC Processo 029.602/2017-2, também de minha Relatoria, que se refere aos indícios de irregularidade relacionados com a Caixa Econômica Federal (Caixa) ; e o TC Processo 022.543/2017-1, de Relatoria do Ministro Vital do Rego, o qual aborda as questões pertinentes ao Banco Nacional de Desenvolvimento Econômico e Social (BNDES) . 
4.	Vejo que a Unidade Instrutiva considerou a documentação encaminhada pelo Parquet como expediente e mencionou que seria sua a iniciativa da representação (peça 16, item 1) , pelo fato de o MP/TCU ter submetido a questão a seu juízo de conveniência e oportunidade (peça 1) . Com as devidas vênias, tendo em vista que os indícios de irregularidades estão contidos na peça encaminhada pelo Parquet (peça 2) e são frutos de seu trabalho investigativo, considero que, de fato, o MP/TCU é o autor da representação. Aliás, já o fiz no âmbito do TC Processo 029.602/2017-2, de minha Relatoria, no que tange às questões relacionados à Caixa, em Despacho à peça 40, item 2. 
5.	Quanto à admissibilidade, a autuação deste processo encontra amparo no art. 237, inciso VII, do Regimento Interno/TCU. O então Relator, Ministro José Múcio Monteiro, já conheceu da representação em despacho à peça 6, o qual ratifico.
6.	No que tange ao mérito, a questão central deste processo é avaliar se as operações de crédito e consequentes repactuações realizadas pelo Banco do Brasil junto à empresa Oi S/A foram embasadas em critérios técnicos e em informações fidedignas, considerando os riscos inerentes à concessão, e se seguiram as normas e as boas práticas do mercado. 
7.	Em sua representação (peça 2) , o MP/TCU realizou um exame retrospectivo dos investimentos malsucedidos e das decisões administrativas equivocadas por parte da Oi que teriam culminado na decretação de sua recuperação judicial, com uma dívida de R$ 64 bilhões, dentre os quais quase R$ 4 bilhões refere-se ao BB. 
8.	A principal operação de crédito, no montante de R$ 4,3 bilhões em Cédulas de Crédito Bancário (CCBs) , aprovada em 25/5/2008, ainda quando a Oi S/A se denominava Telemar Norte Leste S/A, teve como motivação a aquisição do controle acionário da Brasil Telecom Participações S/A. Essa operação foi analisada detalhadamente no âmbito do TC Processo 020.572/2008-0, tendo sido prolatado o Acórdão 1925/2011-TCU-Plenário (rel. Min. Aroldo Cedraz) . Destaco a conclusão expressa no voto condutor da referida deliberação:
"10.	(...) não obstante terem sido constatadas algumas inconsistências nas avaliações econômico-financeiras empreendidas pelo Banco do Brasil, concluiu a equipe da Secex/2, após a realização dos testes e simulações considerados necessários, que a projeção da capacidade de pagamento do Grupo Telemar foi efetuada de acordo com metodologia adequada, utilizando premissas conservadoras, tendo sido considerado inclusive o cenário mais pessimista.
11.	Destarte, da análise dos documentos e informações disponibilizados nos autos é possível concluir que o negócio seguiu os trâmites e os parâmetros técnicos previstos nas normas internas do Banco do Brasil, tendo sido realizado em conformidade com as práticas de mercado." (grifei) 
9.	Dessarte, a Unidade Técnica, após realizar as diligências autorizadas pelo então Relator, Ministro José Múcio Monteiro, à peça 6, analisou se as repactuações realizadas e se as concessões de waivers[footnoteRef:2], à empresa realizadas após a concessão do crédito anteriormente mencionado até o pedido de recuperação judicial apresentado pela empresa, em junho de 2016. [2:  Waivers consistem em suspensões temporárias de cláusulas contratuais (covenants) , geralmente relacionadas a manutenção de determinados índices financeiros em níveis considerados como adequados pelo mercado.] 
10.	Em síntese, foram cinco os momentos em que o BB recebeu solicitações da Oi S/A no sentido de que fossem alteradas as condições inicialmente pactuadas para o pagamento do empréstimo a ela concedido:
a) 	no primeiro semestre de 2011, a Telemar pleiteou uma repactuação/alongamento da transação, sob o argumento de que o objetivo seria reduzir o endividamento de curto prazo;
b)	no segundo semestre de 2013, o Grupo Telemar solicitou a anuência do BB ao processo de fusão com o Grupo Portugal Telecom, em razão de cláusula existente nesse sentido, prevista no contrato de empréstimo em epígrafe, assim como a ratificação dos covenants[footnoteRef:3], financeiros das Cédulas de Crédito Bancário (CCBs) . Tal fusão geraria sinergias operacionais e financeiras, além de criar uma multinacional do setor telecomunicações; [3:  Covenants são cláusulas contratuais que, se descumpridas, implicam vencimento antecipado da dívida.] 
c)	no final de 2014, a empresa solicitou ao BB e ao mercado pedido de waiver1, para as reorganizações societárias e venda de ativos, além de renúncia do covenants2 financeiros para o período de 2015; 
d)	no segundo semestre de 2015, a Oi solicitou ao BB anuência para não medição do covenant "dívida bruta/Ebitda[footnoteRef:4]", referente ao 4º trimestre de 2015, em relação às CCBs, pois anunciou ao mercado a assinatura de acordo com exclusividade com o fundo russo LetterOne, do qual receberia um aporte de até US$ 4 bilhões, condicionado à ocorrência da fusão com a Tim; [4:  EBITDA: acrônimo para "Earning Before Interests Taxes Depreciation and Amortization", índice financeiro que reflete a capacidade de uma empresa gerar recursos por meio de suas atividades operacionais, sem levar em consideração os juros, impostos, depreciação e amortização.] 
e) 	no primeiro semestre de 2016, tendo em vista o insucesso da negociação com a Tim, a empresa solicitou a suspensão do pagamento do principal (standstill)  pelo prazo de seis meses, bem como nova alteração do covenants2 (suspensão/flexibilização dos indicadores financeiros que mensuram a capacidade de honrar as dívidas) .  
11.	A Unidade Técnica avaliou a atuação do BB em cada um desses momentos, pontuando que seu exame foi efetuado levando-se em consideração as informações disponíveis à época na tomada de decisão do BB ao realizar a operação de crédito, bem como ao autorizar as subsequentes repactuações contratuais efetuadas. Destacou, ainda, que ao longo de boa parte da vigência da mencionada transação, não havia expectativas razoáveis acerca da descontinuidade da empresa Oi (peça 16, item 11) .
12.	O BB autorizou a repactuação das condições originais do empréstimo concedido em 2011, após a empresa ter realizado o pagamento da 1ª e 2ª parcelas anuais, que venceram em 30/5/2010 e 30/5/2011, no valor total de R$ 1.228.571.422,00. Em dois pareceres, o BB analisou pormenorizadamente a situação econômico-financeira da empresa, sua organização societária e sua capacidade de honrar os seus créditos, para somente então autorizar a repactuação. Conforme parecer da Unidade Técnica (peça 16) :
"17.	(...) Cabe destacar, primeiramente, ao consultar o rating informado Nota Dicom-2011/432, que as três maiores agências de classificação de risco internacionais atribuíram o grau máximo de investimento à Telemar, a partir de consulta da tabela de rating feita nos sites dessas agências. Com efeito, torna-se pertinente trazer a explicação contida no site da Fitch: 
"O Rating[footnoteRef:5] Nacional 'AAA' denota o mais alto rating atribuído pela Fitch em sua escala de Rating Nacional para aquele país. Este rating é atribuído a emissores ou obrigações que possuem a mais baixa expectativa de risco de inadimplência em relação a todos os outros emissores e obrigações no mesmo país". (...)  [5:  Rating é a opinião de uma agência de classificação de risco sobre a capacidade e a vontade de um emissor (país, empresa ou entidade subnacional) em honrar seus compromissos financeiros, integralmente e no prazo determinado.] 
18.	Além desse fator, é importante destacar que os rearranjos societários engendrados pelo Grupo Telemar, pelo menos até aquele momento, trouxeram benefícios para a Companhia, uma vez que melhoraram os seus indicadores, notadamente, a relação Dívida Financeira Líquida/EBITDA3, que caiu de 2,66, ao final de 2009, para 1,56, em mar/2011. Em termos de risco de crédito, esse é um dos indicadores mais importantes para se analisar. Sem adentrar em detalhes técnicos, esse indicador representa quantos exercícios seriam necessários para pagar a dívida, desconsiderando outros fatores, como os impostos. Assim, quanto menor, melhor. Apenas para fins comparativos, os covenants (cláusula contratual que, se descumprida, implica o vencimento antecipado da dívida) da operação em apreço estabeleceram que haveria o vencimento antecipado da dívida caso esse indicador se igualasse a '4'. Assim, considerando que indicador da Telemar estava em '1,56', a empresa detinha uma situação bastante confortável, sob esse aspecto.  
19.	Ademais, a companhia tinha uma situação financeira cômoda, com disponibilidade em caixa de R$ 10 bilhões, com expectativa de redução para R$ 7 bilhões, em face dos investimentos previstos. Destarte, como o valor emprestado pelo BB tinha um saldo devedor de na ordem R$ 3,07 bilhões, até a data dessa repactuação, esse valor em caixa da empresa seria mais que suficiente para a quitação do empréstimo em comento.  
20.	Desse modo, não havia nenhuma contraindicação para a repactuação/alongamento da referida transação. Assim, a decisão de repactuar a dívida estava no campo da discricionariedade dos gestores do BB, em um juízo de oportunidade e conveniência, ao qual não compete ao Tribunal apreciar, vez que não foi detectada nenhuma irregularidade."  (grifei) 
13.	Assim, por possuir excelente classificação de crédito (rating AAA) , a então Telemar obteve a aprovação do BB para a reestruturação da operação, devendo a Telemar pagar o restante do empréstimo em quatro parcelas anuais e consecutivas com vencimento em 30/5/2015, 30/5/2016, 30/5/2017 e 30/5/2018, e manter os seguintes índices financeiros após a reorganização societária: a) EBITDA3/despesas financeiras: igual ou superior a 1,75; b) Dívida Bruta total/EBITDA3: igual ou inferior a 4,0. 
14.	Em 2013, houve o pedido de autorização para a fusão com a Portugal Telecom. A SecexFazenda analisou da seguinte forma a atuação do BB nessa questão (peça 16) :
"28.	De fato, a fusão empreendida aumentou o risco da operação, em face da dívida expressiva combinada das duas empresas, embora os indicadores estimados pelo Banco mostrassem que a nova empresa teria capacidade para pagar as suas dívidas. Assim, nesse momento, o BB poderia ter vetado a operação em razão de cláusula contratual que lhe dava esse poder, em caso de fusão. No entanto, optou por aprovar a operação. 
29.	Nesse contexto, não se pode olvidar que o business de uma instituição financeira é obter lucro a partir da remuneração do seu capital emprestado. Ademais, para tal mister, é da essência desse tipo de negócio, a assunção de riscos, de acordo com os critérios estabelecidos pelo emprestador. Desse modo, no presente caso, o Banco do Brasil considerou, dentro do seu campo de discricionariedade, aceitável manter a operação com o risco que ora se apresentava. Ademais, em 14/2/2014, data da elaboração do parecer do BB acerca da fusão, apesar dos fatores negativos levantados no parecer, com as informações então disponíveis, não havia indicativo concreto de que a empresa poderia entrar em concordata dois anos depois. Portanto, mais uma vez, ante a não detecção de ilegalidades, tal decisão estava no âmbito do mérito administrativo da instituição financeira."  (grifei) .
15.	Vejo que a fusão aumentaria o endividamento do grupo, elevando o indicador Dívida líquida/Ebitda3 para 3,3, sendo que o limite estabelecido no covenant2 da operação era 4, o que poderia limitar a capacidade de investimento da nova companhia. Entretanto, as perspectivas positivas existentes à época, com a projeção de fluxo de caixa combinado das companhias demonstrando capacidade de pagamento para o endividamento, com boa posição de liquidez, com dívida alongada e amplo espectro de bancos financiadores, a expressividade e porte do novo grupo, e os benefícios que a Oi teria ao conjugar a experiência da Portugal Telecom em serviços quad-play, contribuíram decisivamente para que o BB autorizasse a referida fusão.
16.	As solicitações subsequentes da empresa objetivavam a suspensão das covenants2, cláusulas-garantia estabelecidas no contrato do empréstimo original e que, se descumpridas, motivariam a liquidação antecipada e total da operação de crédito. Em todos os três momentos, houve a preocupação em evitar a ocorrência do fenômeno do "arrasto": caso o BB não concedesse o waiver1 (suspensão das covenants) e exigisse o pagamento antecipado, por ser um grande credor, tenderia a arrastar todos os demais credores no mesmo movimento, podendo ocasionar a falência imediata da Oi. 
17.	No que tange ao pedido de waiver1 realizado no final de 2014, extraio os seguintes tópicos da manifestação da Unidade Técnica (peça 18) :
"35.	Conforme a análise do Banco do Brasil, desde a concessão do empréstimo, houve uma deterioração da capacidade financeira de honrar as suas dívidas, em razão de uma série de fatores que fizeram a dívida da Oi se tornar excessiva, conforme evidenciado acima. 
36.	Assim, como o risco da Oi já estava incorporado na sua carteira, a partir do momento em que fez o empréstimo, quando Companhia solicitou suspensão (waiver1) dos covenants2 convencionados, o BB aprovou a solicitação. 
37.	Em que pese a deterioração da capacidade de a Oi honrar os seus compromissos, a análise BB demonstrou que a empresa, naquele momento, ainda era viável. Com a venda já consumada da PT Portugal haveria um ingresso na companhia de uma quantia na ordem de R$ 18 a R$ 21 bilhões. Dessa forma, pelas projeções efetuadas pelo BB, caso a dívida total fosse amortizada com os recursos da PT Portugal, no melhor cenário traçado, o indicador Dívida Bruta/Ebitda3 ficaria entre 4,14 a 4,37 (peça 14, itens não digitalizáveis; nome do arquivo: Anexo 7 - Oi-Portugal Telecom Grupo - LC Analise - 2014057331.pdf, p. 7) , ligeiramente maior que o convenant de 4, inicialmente previsto. Dessa forma, a sua capacidade operacional de honrar os seus compromissos estaria próximo do limite máximo determinado pelo BB. 
 (...) 
41.	Nessa ordem de ideias, como a capacidade operacional da Oi de quitar seus débitos se agravou, o BB, para permitir a flexibilização solicitada, exigiu uma série de condicionantes, como a redução dos pagamentos de dividendos ao mínimo obrigatório, restrições quanto à aplicação dos recursos obtidos com a venda da PT Portugal, bem como a alienação da Africatel e suas controladas. Desse modo, com essas exigências, o Banco do Brasil tinha a legítima expectativa de que os indicadores poderiam voltar à normalidade, minimizando o risco de inadimplência da companhia. (...) 
42.	Nesse contexto, o BB autorizou a alteração dos covenants2, que teriam vigência somente para o ano de 2015. 
 (...) 
44.	Dessarte, nesse momento em que a Oi solicitou o waiver1, embora os números da companhia não fossem bons, a companhia ainda demonstrava viabilidade econômico-financeira. Além disso, o Banco do Brasil adotou medidas que visavam reduzir o risco da operação. Assim, como não foram detectadas ilicitudes até o referido momento, conclui-se que a concessão do waiver estava no campo da oportunidade e da conveniência do BB, ou seja, estava na alçada do seu mérito administrativo." 
 (...) 
46.	Outrossim, não se pode olvidar que a alteração dos mencionados indicadores financeiros não alterou o cronograma previamente estabelecido para o pagamento dos juros e do principal. Nesse contexto, convém ressaltar ainda que tais pagamentos, até então, estavam sendo realizados tempestivamente. 
47.	Cabe ainda evidenciar mais um aspecto. O pedido de suspensão dos covenants foi direcionado, não apenas ao Banco do Brasil, mas para todos os titulares de créditos que continham esse tipo de cláusula contratual. Segundo o BB, as dívidas junto ao mercado sujeitas a waiver1, em razão da existência de covenants, totalizam cerca de R$ 22 bilhões, sendo que deste total, 23% são do Banco do Brasil. Desse modo, caso o BB optasse por não conceder o waiver, tal situação poderia ser deletéria para o crédito do Banco, em função do fenômeno conhecido como arrasto (...) "  (grifei) 
18.	Destaco que, após tal repactuação, em 30/5/2015, a Oi pagou a primeira parcela, no valor de R$ 767.857.141,96 (peça 18, item 52) 
19.	Quanto ao segundo pedido de waiver1, motivado pelo então possível aporte de fundo de investimento russo caso houvesse a concretização da fusão da Oi com a Tim, destaco os seguintes trechos da análise da SecexFazenda (peça 18) :
"59.	Conforme evidenciado pelo BB, constata-se que esse novo pedido de waiver1 decorreu de um aspecto técnico. Como boa parte da dívida da Oi estava em moeda estrangeira, em decorrência da variação cambial, quando houve a conversão para a real, houve um aumento significativo, pressionando negativamente os seus indicadores. 
60.	Ocorre que, como a Oi estava protegida dessa variação cambial, o efeito no seu patrimônio, em tese, foi neutro. Tal fato decorre do efeito da proteção cambial estruturada pela empresa. Assim, na medida em que a sua dívida aumentava, em função do câmbio, o valor do seu ativo, nessa mesma moeda estrangeira, também se eleva proporcionalmente, configurando uma compensação pelo aumento da dívida. Todavia, esse efeito compensatório não é capturado pelo indicador utilizado pelo BB.
61.	Dessarte, mostrou-se razoável a prorrogação efetivada pelo Banco do Brasil.   
62.	Ademais, cabe destacar que, até o momento em comento, a Oi estava honrando os seus compromissos tempestivamente"  (grifei) 
20.	Constato, portanto, que 21/2/2015, data da Nota Técnica do BB em que tal solicitação foi analisada (NT Dimec 2015/01004, peça 4, Anexo 9) , a Oi estava arcando com os pagamentos de suas dívidas e não havia motivo para que o BB não consentisse com o waiver1 solicitado. 
21.	Quanto ao último pedido da empresa avaliado nestes autos, de suspensão do pagamento do principal (standstill) pelo prazo de seis meses, bem como de nova alteração do covenants2, ocorrido no primeiro semestre de 2016, num momento em que já estava patente a deterioração da capacidade de pagamento da Oi, destaco os seguintes trechos da análise da Unidade Técnica (peça 16) :
"79.	 Nesse cenário, não se pode olvidar que o setor de telecomunicações estava numa conjuntura de consolidação, num processo de fusões e aquisições. Assim, a Oi, como demonstrou o BB, era uma das maiores do setor e tinha a intenção não só de se tornar líder no Brasil, mas de ser um relevante player global do segmento de telecomunicações. Tal fato seria um dos principais motivos para a empresa ter se alavancado financeiramente em tal magnitude.  
80.	Ademais, era notória para o mercado a intenção da empresa de se tornar um grande player, em razão dos movimentos societários empreendidos nos últimos anos e dos diversos anúncios ao mercado nesse sentido. Para tal desiderato, utilizou-se do capital de terceiros. Dessa maneira, é possível concluir que, de certa forma, os mercados financeiro e de capitais endossaram essa visão consolidadora do Grupo de se tornar um grande agente econômico do setor de telecomunicações, tanto que, conforme informou o BB, em abril de 2016, a dívida consolidada estava na ordem de R$ 50,4 bilhões. 
81.	Outrossim, ao analisar a lista dos credores da Oi juntada ao processo de recuperação judicial (peça 15, p. 44, 98, 104, 117, 118 e 449) , é possível destacar alguns credores de maior relevância, como, o Banco do Brasil (R$ 3,9 bilhões) , a Caixa Econômica Federal (R$ 1,8 bilhão) , o BNDES (R$ 3,3 bilhões) , o Banco Itaú (R$ 1,5 bilhão) , o China Development Bank  (USD 671 milhões, equivalente a R$ 2,2 bilhões) , o Citigroup (EUR 3,9 bilhões, equivalente a R$ 15 bilhões) e o Bank of New York Mellon (USD 3,5 bilhões + EUR 1,2 bilhão, equivalente a R$ 17,3 bilhões) . Assim, observa-se que tanto o setor público, como o privado, e, principalmente, os investidores estrangeiros, ao investirem de forma substancial na Oi, afiançaram a posição da empresa de se tornar um grande agente consolidador do segmento de telecomunicações, por meio de fusões e aquisições. 
 (...) 
84.	(...) no primeiro semestre de 2016, a Oi contratou uma empresa especializada para auxiliá-la na reestruturação de suas dívidas. Dessa forma, o BB aceitou a suspensão (standstill) do pagamento da parcela de R$ 768 milhões, prorrogando o seu vencimento de 30/5/2015 para 30/11/2016.
85.	Para justificar a sua atuação ao conceder o standstill, o Banco do Brasil se orientou no sentido de identificar as condições mínimas para viabilizar a reestruturação global da dívida, uma vez que o esforço dos bancos no reperfilamento era exigência necessária para a evolução das negociações com os titulares dos bonds emitidos no exterior, por serem os principais credores da Oi. Dessa maneira, conforme afirmou o BB, seria possível permitir a discussão e estruturação de um plano eficaz para perpetuação dos negócios da Companhia, resguardados os interesses da Instituição Financeira. Tal plano, ainda segundo o Banco, incluirá o desenvolvimento de uma solução de longo prazo para as dívidas de capital de giro, com o intuito de readequar o pagamento das dívidas à atual capacidade de geração de caixa da empresa, ainda mais em um cenário em que o BB não possui garantias vinculadas.
86.	Desse modo, constata-se uma preocupação legítima do Banco do Brasil em atuar no sentido de tomar medidas que visem à perpetuação operacional da Oi. Assim, em última instância, buscou manter a higidez do seu crédito junto à companhia. 
 (...) 
90.	 Destarte, o Banco do Brasil, ao atender à solicitação da Oi, atuou de forma a permitir uma discussão entre todos os envolvidos para tentar encontrar uma solução de mercado, ao conceder o standstill (suspensão do pagamento dos serviços da dívida) solicitado pela empresa. Com isso, o BB, em última instância, buscou a tutelar o seu crédito, agindo, assim, conforme as premissas do direito empresarial. 
 (...) 
93.	Dessarte, de uma forma geral, constata-se que grande maioria dos demais credores da Oi adotaram comportamento semelhante ao do BB, ao não antecipar o vencimento de seus créditos, durante o período de reestruturação global das dívidas da empresa solicitada ao mercado. 
94.	Outrossim, caso o Banco do Brasil optasse por declarar o vencimento antecipado dos seus créditos, por deter uma posição relevante na dívida total do Grupo, cerca de 9%, provavelmente, levaria a maioria dos outros credores a adotar a mesma medida, forçando a empresa a antecipar o pedido de recuperação judicial. 
95.	Dessa forma, não se vislumbrou ilegalidade na concessão do standstill para a Oi."  (grifei) 
22.	Percebo que, em todos os momentos em que a Oi solicitou as repactuações, não se poderia prever que a empresa entraria em recuperação judicial, pois havia sinais suficientes de que conseguiria arcar com seus compromissos. Conforme mencionado anteriormente, a Oi havia quitado a primeira parcela (de 30/5/2015) , não havendo motivos para que não fosse concedida uma postergação no pagamento da segunda, de 30/5/2016 para 30/11/2016.
23.	Ademais, além do crédito fornecido em 2008, o BB ainda realizou outros dois investimentos na Oi, referentes à aquisição de debêntures da 8ª e da 10ª emissão, nos valores de, respectivamente, R$ 343 milhões e R$ 1,2 bilhão, considerados regulares pela Secex Fazenda, pois quando realizados "a situação da empresa ainda era favorável, com indicadores econômico-financeiros relativamente confortáveis" (peça 16, p. 103) .
24.	A Unidade Instrutiva, portanto, por considerar que os gestores do BB agiram, nas cinco situações analisadas e na aquisição das debêntures, em conformidade com a lei e com as boas práticas do mercado, propõe considerar a representação improcedente, e assim conclui:
"104. Portanto, tendo em vista que as condições iniciais da empresa eram boas, quando foi autorizado o alongamento da operação de crédito em comento, e que, no decorrer do processo de deterioração da companhia, o Banco do Brasil, dentro do possível, adotou medidas que visavam à redução da possibilidade de inadimplência, não é cabível a responsabilização dos gestores da instituição financeira, vez que atuaram no sentido de tentar preservar a higidez do crédito em comento."  (grifei) 
25.	Concordo com a proposta oferecida pela SecexFazenda, a qual obteve a aquiescência do próprio Representante (peça 21) , e desde já incorporo suas análises às minhas razões de decidir. Restou demonstrado que em todas as ocasiões em que o BB foi provocado pela Oi S.A., os gestores do banco fizeram as análises necessárias, levando em consideração os riscos existentes e tomaram suas decisões baseadas nas boas práticas de mercado, de acordo com o contexto existente à época. Em 2016, quando a situação da empresa já estava periclitante, o BB agiu de forma similar aos demais credores, evitando o pedido de execução imediata do crédito, o que poderia causar pânico no mercado e ocasionar a falência da empresa. 
26.	Inexiste, portanto, nos autos, elementos que possibilitem qualquer responsabilização dos gestores do BB.
27.	Dessarte, vejo que no processo de recuperação judicial, cuja abertura foi solicitada ao Poder Judiciário em 20/6/2016, consta o crédito do BB, na classe quirografária, no valor total de R$ 3.934.904.150,40, o qual será pago após a carência de 60 meses, em 24 parcelas semestrais, corrigidos pelo valor de 80% do CDI (peça 16, itens 68-69) .
28.	Em consulta ao site http://www.recuperacaojudicialoi.com.br/, realizada em 10/9/20, registro que o processo de recuperação judicial das empresas do Grupo Oi ainda prossegue, tendo sido aprovado o Aditamento do Plano de Recuperação Judicial em Assembleia Geral de Credores (AGC) , realizada virtualmente em 8/9/20. De qualquer modo, em caso de insucesso do referido plano e eventual falência do Grupo Oi, entendo que não deve ser atribuída aos gestores do BB qualquer responsabilidade pelas repactuações e investimentos realizados, tendo em vista que a atividade financeira possui seus riscos inerentes do negócio, os quais foram devidamente analisados e considerados no caso dos presentes autos.
29.	Finalmente, considero fundamental que esta Corte continue acompanhando o processo de recuperação dos créditos do Banco do Brasil junto ao Grupo Oi, o que justifica a determinação à entidade para que, trimestralmente, apresente informações precisas e atualizadas a este Tribunal a respeito da situação de tais créditos e as providências tomadas para sua recuperação.
	Diante do exposto, voto por que o Tribunal acolha o acórdão que ora apresento a este Colegiado.
TCU, Sala das Sessões Ministro Luciano Brandão Alves de Souza, em 31 de março de 2021.
RAIMUNDO CARREIRO 
Relator